【裁判字號】    92,判,1757
【裁判日期】    921212
【裁判案由】    營利事業所得稅
【裁判全文】
最  高  行  政  法  院  判  決                  九十二年度判字第一七五七號
    上  訴  人  允昶升企業有限公司
    代  表  人  乙○○
    被 上訴 人  財政部臺灣省北區國稅局
    代  表  人  甲○○
右當事人間因營利事業所得稅事件，上訴人對於中華民國九十一年三月二十八日臺北
高等行政法院九十年度訴字第三五○五號判決，提起上訴，本院判決如左：
    主  文
上訴駁回。
上訴審訴訟費用由上訴人負擔。
    理  由
本件上訴人八十四年度營利事業所得稅結算申報，自行申報全年營業收入淨額新台幣
（下同）二七、四九三、○八三元，全年所得額為一九二、八○九元，經被上訴人依
書面審核暫行核定有案。嗣被上訴人通知上訴人提示帳證供核，上訴人未依限提示，
遂依所得稅法第八十三條第一項規定，按同業利潤標準淨利率百分之八，核定其營業
淨利為二、一九九、四四七元，加計非營業收入總額四、五一五元，核定全年課稅所
得額為二、二○三、九六二元，補徵營利事業所得稅額五○二、五四九元。上訴人不
服，循序起訴主張：上訴人八十四年度有關帳務係委託登記有案之記帳業者代為處理
，當年度營利事業所得稅結算申報則透過該記帳業者委託會計師辦理查核簽證，申報
完妥。不料，該會計師竟涉及李文鑫犯罪集團，致全部資料遭法務部調查局臺北縣調
查站（下稱北縣調查站）及被上訴人搜扣或被該集團藏匿無蹤，上訴人之全部帳冊憑
證下落不明。本件既經會計師簽證，已就帳證查核，無應補徵稅款情事。上訴人將系
爭帳務委由會計師辦理簽證，乃信賴國家證照之審核及主管機關之監督，被上訴人依
同業利潤標準核定所得額，有違信賴保護原則。況上訴人未能提示帳冊，實為不可抗
力，應依營利事業所得稅查核準則（下稱查核準則）第十一條規定辦理，不應一律以
同業利潤標準核定。為此訴請撤銷訴願決定及原處分。
被上訴人則以：查上訴人於會計師簽證申報完竣後，應將當年度帳簿憑證留置於上訴
人之營業場所，以備主管稽徵機關隨時查核。上訴人未提示帳冊，依其所述情形，非
屬因遭受不可抗力災害或有關機關因公調閱而滅失，無查核準則第十一條規定之適用
。被上訴人依所得稅法第八十三條第一項規定，按同業利潤標準核定，並無不合等語
，資為抗辯。
原審斟酌全辯論意旨及調查證據結果，以：按「稽徵機關進行調查或復查時，納稅義
務人應提示有關各種證明所得額之帳簿、文據；其未提示者，稽徵機關得依查得之資
料或同業利潤標準，核定其所得額。」「本法第八十三條所稱之帳簿文據，其關係所
得額之一部或關係課稅年度中某一期間之所得額，而納稅義務人未能提示者，稽徵機
關得就該部分依查得資料或同業利潤標準核定其所得額。」為所得稅法第八十三條第
一項、同法施行細則第八十一條所明定。所謂未提示，兼指帳簿文據全部未提示，或
雖提示而有不完全、不健全或不相符情形，亦有本院六十一年判字第一九八號判例可
參。本件上訴人於八十四年度營利事業所得稅結算申報全年所得額一九二、八○九元
，經被上訴人書面審查核定，並註明「未列選案件，擬依書面審查暫行核定，在稅捐
核課期間內仍得依規定抽查」。嗣經北縣調查站偵辦李文鑫集團涉嫌不法案，於八十
六年十月一日搜索文昇（眾聯）會計師事務所時，查扣上訴人八十四年度報稅資料，
而函送被上訴人處理。被上訴人以本件屬「李文鑫集團涉嫌幫助逃漏稅查核專案」，
於八十七年四月廿一日通知上訴人於同年六月八日上午十時提示該年度有關帳證資料
供核。上訴人逾期未提示，被上訴人遂依所得稅法第八十三條第一項後段規定，按同
業利潤標準淨利率百分之八，核定其營業淨利為二、一九九、四四七元，加計非營業
收入總額四、五一五元，核定全年課稅所得額為二、二○三、九六二元，補徵營利事
業所得稅額五○二、五四九元。上訴人不服，申請復查，被上訴人先後通知上訴人於
八十九年六月十五日、七月十四日前提示帳證，上訴人均未依限提示，被上訴人復查
決定乃未准變更，核無違誤。查核準則第十一條第一項規定：「營利事業當年度使用
之帳簿，因故滅失者，得報經該管稽徵機關核准另行設置新帳，依據原始憑證重行記
載，依法查帳核定。」係指帳簿滅失，原始憑證仍存在之情形。如原始憑證滅失，則
依同條第二項規定：「營利事業當年度關係所得額之全部或一部之原始憑證，因遭受
不可抗力災害或有關機關因公調閱，以致滅失者，稽徵機關得依該事業以前三個年度
經稽徵機關核定純益率之平均數核定之。其屬新開業或由小規模營利事業改為使用統
一發票商號者，得依上年度查帳核定當地同業之平均純益率核定之。又災害損失部分
，如經查明屬實，可依本準則第一百零二條規定予以核實減除。」辦理。另依行為時
所得稅法施行細則第十條之一第一項規定：行為時所得稅法第十七條第一項第二款第
二目及第三十五條所稱不可抗力之災害，係指地震、風災、水災、旱災、蟲災、水災
及戰禍等，即除人為引起之戰禍外，所稱不可抗力之災害皆係指因自然力量所造成。
上訴人委任會計師處理記帳及申報稅捐等事務，本應對其委任之對象詳予徵信考核，
如其受任人涉有不法行為時，上訴人仍得採取相當行為以避免可能之不利益（如解除
委任或將帳證資料備份等），而非屬完全不能控制風險之「不可抗力」情形，上訴人
主張其帳簿憑證因李文鑫犯罪集團受偵訊而無法提示，實為不可抗力云云，核不足採
。且上訴人該年度相關資料因犯罪偵查而遭查扣，亦不合查核準則第十一條第二項之
「有關機關因公調閱，以致滅失者」概念。是不論上訴人上開主張是否屬實，其原始
憑證既非「因遭受不可抗力災害」或「有關機關因公調閱，以致滅失」，自無查核準
則第十一條第二項前段規定之適用。再按「營利事業之帳簿憑證，除為緊急避免不可
抗力災害損失或有關機關因公調閱，或送交稅務代理人查核簽證外，應留置於營業場
所。其因攜離營業場所，以致滅失者，該期間所得額，稽徵機關應依所得稅法第八十
三條及同法施行細則第八十一條規定，就查得資料或同業利潤標準予以核定。」查核
準則第十一條第四項前段，亦有明定。上訴人係於八十五年五月三十一日委由王金蘭
會計師辦理八十四年度營利事業所得稅結算申報。上訴人於結算申報後，依法有將帳
簿憑證留置於其營業場所之義務，不得任意置放於其他處所。上訴人違反規定，致無
法依限提示供核，縱非故意，亦有過失，被上訴人按同業利潤標準予以核定，於法有
據。另「會計師辦理所得稅查核簽證申報須知」係規定會計師辦理所得稅查核簽證申
報之工作程序及方法，上訴人主張本案依前開須知第六條第一款、第十一條第三款第
一目、第十一條第四款、第七條第二項及第四條規定，既經會計師查核簽證，則無應
補徵稅款情事云云，係對前開規定之誤解，亦無上訴人訴稱因信賴國家證照之審核及
主管機關之監督而應受信賴保護可言。又所得稅法第八十三條第一項、同法施行細則
第八十一條及營利事業所得稅查核準則第十一條等規定，旨在課納稅義務人以留置、
提示帳簿文據之義務；如有違反者，即應依上開規定辦理。因此，納稅義務人於無正
當理由無法提示帳簿文據時，要求稽徵機關主動向有關單位調閱有關資料，於法無據
。本件上訴人因李文鑫案件遭北縣調查站查扣之資料，計有八十三年度營利事業所得
稅結算申報書（損益及稅額計算表）、資產負債表、營業成本明細表、其他費用及製
造費用明細表、營利事業投資人明細及分配盈餘表影本各一頁、八十三年度財產目錄
影本二頁（均非八十四年度資料）、公司執照影本一頁、八十四年度財產目錄三頁、
工作底稿九頁、八十四年度營業人銷售額與稅額申報書（401）影本共六頁、銀行函
證資料共三頁、期末存貨明細表一頁、八十四年度帳務月計表一頁、延期結算申報簡
復函五頁，而無其他相關帳簿憑證，此有調查站查獲違章證物封條及相關資料附原處
分卷可按。嗣經被上訴人通知上訴人提示八十四年度帳證及成本分析表供查，上訴人
逾期未提示，致無法查核勾稽，被上訴人遂依所得稅法第八十三條第一項規定，按同
業利潤標準核定，於法並無不合。矧上訴人於申請復查、提起訴願及行政訴訟時，亦
均未能提示其八十四年度帳證及成本分析表供核，復未能提示其八十四年度帳證因其
他有關機關因公調閱之證明文件，訴願決定予以維持，亦無不合等為其判斷之基礎，
並說明其證據之取捨及不採上訴人其餘主張之理由，而以上訴人之訴為無理由判決駁
回，經核無違誤。
查查核準則第十一條第二項規定：「營利事業當年度關係所得額之全部或一部之原始
憑證，因遭受不可抗力災害或有關機關因公調閱，以致滅失者，稽徵機關得依該事業
以前三個年度經稽徵機關核定純益率之平均數核定之。．．．」是必其憑證有因災害
或調閱，「以致滅失者」，始有該條項規定之適用。上訴人系爭年度帳簿憑證，因李
文鑫案件遭北縣調查站查扣移交被上訴人之資料，僅有八十四年度財產目錄等部分資
料，並無完備之帳證資料等情，原判決業已查證論明。此外上訴人既未能舉具體事證
，以證其尚有其他足資供核之帳簿資料，於前查扣過程中滅失，上訴意旨空言主張上
開準則所謂「遭受不可抗力災害」或「有關機關因公調閱」，當僅屬「例示」之性質
而非屬「列舉」之規定。是在有與上開二種事由相類而不可歸責於納稅義務人之相關
帳簿文據滅失之情況下，本諸相同事務應為相同處理之法理，應認亦有上開規定適用
之餘地，才符法律公正正義之要求云云，即不足取。至上訴人指其相關帳證資料可能
係於查扣或移送被上訴人時遺失云云，既未能舉具體事證，亦屬空言。上訴意旨執以
指摘原判決不當，求為廢棄，為無理由，應予駁回。
據上論結，本件上訴為無理由，爰依行政訴訟法第二百五十五條第一項、第九十八條
第三項前段，判決如主文。
中    華    民    國    九十二      年      十二      月      十二      日
                    最 高 行 政 法 院  第 一 庭
                                審 判 長 法  官      蔡  進  田
                                         法  官      黃  合  文
                                         法  官      姜  仁  脩
                                         法  官      黃  璽  君
                                         法  官      廖  宏  明
右  正  本  證  明  與  原  本  無  異
                                         法院書記官  邱  彰  德
中    華    民    國    九十二      年      十二      月      十二      日


司法院資訊處製作；財團法人民間司法改革基金會備份。
